臺灣高等法院高雄分院民事裁定　　　　 100年度再易字第13號
再審原告　　周育丞
再審被告　　黃水明
　　　　　　王順正
上列當事人間請求損害賠償事件，再審原告對於中華民國100 年
3 月9 日本院99年度上易字第287 號確定判決提起再審之訴，本
院裁定如下：
    主  文
再審之訴駁回。
再審訴訟費用由再審原告負擔。
    理  由
一、按再審之訴，應於三十日之不變期間內提起。前項期間，自
    判決確定時起算，判決於送達前確定者，自送達時起算。其
    再審理由發生或知悉在後者，均自知悉時起算。但自判決確
    定後已逾5 年者，不得提起。民事訴訟法第500 條第1 、2
    項著有明文。經查，本院99年度上易字第287 號債務不履行
    損害賠償事件（下稱原確定事件），於民國100 年3 月9 日
    宣示判決，該判決不得上訴於第三審，於宣示判決時確定（
    下稱原確定判決）。再審原告於100 年3 月14日收受原確定
    判決定，有原確定判決影本附卷可稽，堪可認定。從而，再
    審原告以原確定判決有再審理由，於100 年4 月12日向本院
    提起再審之訴，揆諸前揭說明，關於再審不變期間之遵守，
    係合於法律規定，先予敘明。
二、次按，有下列各款情形之一者，得以再審之訴對於確定終局
    判決聲明不服。但當事人已依上訴主張其事由或知其事由而
    不為主張者，不在此限：1 、適用法規顯有錯誤者。民事訴
    訟法第496 條第1 項第1 款定有明文。又按，民事訴訟法第
    496 條第1 項第1 款所謂適用法規顯有錯誤，乃指原確定判
    決所積極的適用之法規，顯然不合於法律規定，或與司法院
    現尚有效及大法官會議之解釋，或最高法院現尚有效之判例
    ，顯然違反者而言，並不包括消極的不適用法規，或取捨證
    據不當，或認定事實錯誤之情形在內（最高法院69年度台再
    字第131 號裁判要旨參照）；再按所謂違背法令，非以違背
    成文法為限；即判決違背成文法以外之法則，如論理法則、
    經驗法則、證據法則等，仍應認判決確定之事實違背法令。
    而所謂證據法則，係指法院調查證據認定事實所應遵守之法
    則而言。如無上述違背情事，且法院調查證據認定事實已於
    判決理由項下記載得心證之理由，即無違背法令。解釋意思
    表示係事實審法院之職權，事實審法院解釋意思表示，縱有
    不當，亦不生適用法規顯有錯誤問題（最高法院64年台再字
    第140 號判例意旨參照）。復按「法院依自由心證判斷事實
    之真偽，不得違背論理及經驗法則，民事訴訟法第222 條第
    3 項亦有明示。所謂論理法則，係指依立法意旨或法規之社
    會機能就法律事實所為價值判斷之法則而言。所謂經驗法則
    ，係指由社會生活累積的經驗歸納所得之法則而言；凡日常
    生活所得之通常經驗及基於專門知識所得之特別經驗均屬之
    」（最高法院91年度台上字第741 號裁判要旨參照）。末按
    再審之訴不合法者，法院應以裁定駁回之。同法第502 條亦
    定有明文。
三、再審原告主張：原審被告黃水明因讓與登記而為座落高雄市
    ○○區○○段七小段430-4 地號土地及其上同段5819建號、
    5820建號及5823建號等建物（下合稱系爭房地）、權利價值
    新台幣（下同）12,000,000元最高限額抵押權（下稱系爭抵
    押權）之抵押權人，原確定判決認定再審原告交付如附表所
    示新台幣（下同）1,000,000 元支票（下稱系爭支票）予再
    審被告王順正之性質，並非斡旋金，再審原告與王順正間並
    不存在委任或居間契約關係；認定再審原告並非系爭抵押權
    買受人，暨訴外人胡黃金雀與黃水明間買賣系爭抵押權之債
    權契約成立；認定黃水明收受系爭支票，並非無法律上原因
    等事實，均屬違背論理法則，有民事訴訟法第496 條第1 項
    第1 款適用法規顯有錯誤之再審理由，再審原告自得提起再
    審之訴等語，聲明：（一）原確定判決廢棄。（二）再審被
    告在前審之上訴駁回。
四、經查，再審原告以原確定判決認定再審原告交付系爭支票予
    再審王順正之性質，並非斡旋金，再審原告與王順正間並不
    存在委任或居間契約關係；認定再審原告並非系爭抵押權買
    受人，暨胡黃金雀與黃水明間買賣系爭抵押權之債權契約成
    立；認定黃水明收受系爭支票，並非無法律上原因等事實，
    均屬違背論理法則，固主張：原確定判決截取再審原告於刑
    事背信告訴中自陳「王順正是黃水明受任人，與我（再審原
    告）沒有委任關係」等語，未審酌該陳述之真意。王順正於
    系爭支票簽收文件簽收人欄記載出價斡旋文義，顯見系爭支
    票係由再審原告交付王順正，由王順正代理再審原告向黃水
    明出價斡旋無訛，否則，無需另行簽收；依王順正於第一審
    之證述，可知再審原告欲以14,000,000元向黃水明購買系爭
    抵押權，而胡黃金雀則欲以16,000,000元向黃水明購買系爭
    抵押權，詎原確定判決認定胡黃金雀以16,000,000元向黃水
    明購得系爭抵押權，且由再審原告代墊購買之部分款項。惟
    如原確定判決所認定，則系爭抵押權於買賣契約成立時，即
    應登記在胡黃金雀之名下，何以仍登記在再審原告名下，顯
    見系爭抵押權乃再審原告所購買。至胡黃金雀與黃水明就系
    爭抵押權之買賣契約，因涉及買賣價金究為14,000,000元或
    16,000,000元之爭執，堪認彼二人間之買賣契約並未成立；
    再審原告欲以14,000,000元購買系爭抵押權，則再審原告交
    付系爭支票，即係做為買賣契約之斡旋金，與胡黃金雀、黃
    水明間買賣契約無關。而按再審原告與黃水明之買賣契約既
    因意思表示未合致成立，則黃水明提示兌領系爭支票款，即
    無法律上原因而受利益，乃原確定判決竟認黃水明提示兌領
    系爭支票，係有法律上原因，均有違論理法則云云。惟依再
    審原告所述上開理由參酌以觀，顯係就原確定判決取捨證據
    ，或認定事實之指摘，揆諸前說明，自不屬民事訴訟法第49
    6 條第1 項第1 款所謂之適用法規顯有錯誤，其提起再審之
    訴，顯不合法。次查，法院調查證據認定事實，如已於判決
    理由項下記載得心證之理由，且無違背論理法則、經驗法則
    及證據法則者，即無違背法令。本件再審原告交付系爭支票
    予王順正，並不存在斡旋金性質，且再審原告與王順正間亦
    不存在委任或居間契約關係；再審原告並非系爭抵押權買受
    人，暨胡黃金雀與黃水明間之買賣系爭抵押權債權契約成立
    ；而黃水明收受系爭支票，係有法律上原因等事實，亦據原
    確定判決詳述其理由與認定依據（詳見原確定判決第6-13頁
    ），經參酌原確定判決認定意旨相互以觀，要無任何違反立
    法意旨或法規之社會機能就法律事實所為價值判斷法則之情
    形，揆諸前揭說明，該事實認定並不違背論理法則，足見原
    確定判決調查證據及認定事實，並無所謂違背論理法則之違
    背法令情形存在，益徵再審原告提起本件再審之訴，所爭執
    者，均係就原確定判決取捨證據，或認定事實之指摘，確不
    屬民事訴訟法第496 條第1 項第1 款所謂之適用法規顯有錯
    誤，其提起再審之訴，於法不合。而按再審原告提起本件再
    審之訴，既不合法，爰依民事訴訟法第502 條第1 項規定，
    逕以裁定駁回。
五、據上論結，本件再審之訴不合法，依民事訴訟法第502 條第
    1 項、第95條、第78條，裁定如主文。
中    華    民    國  100     年    5     月    18    日
                            民事第四庭
                                審判長法官  蔡文貴
                                法      官  謝靜雯
                                法      官  李昭彥
以上正本證明與原本無異。
本件不得抗告。
中    華    民    國  100     年    5     月    18    日
                                書  記  官  黃一秋
┌─────────────────────────────────┐
│附表：                                                            │
├──┬────┬─────┬────┬─────┬────────┤
│編號│ 發票人 │ 票據號碼 │ 發票日 │ 票面金額 │   付  款  人   │
│    │        │          │        │（新臺幣）│                │
├──┼────┼─────┼────┼─────┼────────┤
│ 1  │周陳子桂│AC0000000 │96.11.02│1,000,000 │陽信銀行新興分行│
│    │        │          │        │元        │                │
└──┴────┴─────┴────┴─────┴────────┘